臺灣高等法院高雄分院刑事判決　　 94年度上更(一)字第307號
上　訴　人　臺灣高雄地方法院檢察署檢察官
被　　　告　乙○○
　　　　　　　　　　4樓
上列上訴人因被告偽造文書案件，不服臺灣高雄地方法院90年度
訴字第684 號中華民國91年10月31日第一審判決（起訴案號：臺
灣高雄地方法院檢察署89年度偵字第23752 號），提起上訴，判
決後，經最高法院發回更審，本院判決如下：
     主  文
原判決撤銷。
乙○○連續行使偽造私文書，足以生損害於他人，處有期徒刑
月，如易科罰金，以佰元折算壹日，緩刑貳年。
如附件保險單借款借據上偽造之「柯昆泰」署押共陸枚沒收。
     事  實
一、乙○○因受大女兒過世及小女兒失明之一連串創傷，有情緒
    障礙，加上長期鎮定安眠藥物濫用，致使記憶及認知功能受
    損，為一精神耗弱，其與柯昆泰（已改名為甲○○）原係夫
    妻關係（現已離婚），於民國（下同）88年2 月22日，在其
    高雄縣大寮鄉○○○路183 號住處，基於行使偽造私文書及
    意圖為自己不法所有詐取財物之概括犯意，先行竊取柯昆泰
    為其子柯樞政、柯樞彥（柯昆泰與前妻所生）在新光人壽保
    險股份有限公司（下稱新光人壽公司）投保「新光小博士儲
    蓄保險」之保險單2 紙，（保單號碼：博士字第VM02812-0
    號、VM03927-2 號）及柯昆泰之印章1 （竊盜部分已撤回告
    訴，公訴人不另為不起訴處分），未經柯昆泰之同意或授權
    ，至高雄市○○路新光人壽公司高雄分公司，擅自以柯昆泰
    之代辦人，填寫內容如附件(一)之「保險單借款借據」2 紙，
    並偽簽柯昆泰署名各1 枚及盜蓋柯昆泰印章於其上之「要保
    人」及「法定代理人」欄，而偽造柯昆泰同意以上述2 紙保
    險單各借款新台幣（下同）10萬元，並同意遵守借據背面之
    借款規約（內容如附件(一)）之文書，持以向新光人壽公司詐
    借20萬元，使該公司承辦人員陷於錯誤，而於同年月24日如
    數撥款入柯昆泰高雄縣大寮中庄郵局帳戶，足以生損害於柯
    昆泰及新光人壽公司；乙○○旋即於同年月26日，盜蓋柯昆
    泰印章共4 枚於如附件(三)之郵政存簿儲金提款單上，而偽造
    提領15萬元之文書，向該郵局提領15萬元，使該郵局承辦人
    員陷於錯誤，如數給付，足以生損害於柯昆泰及該郵局。乙
    ○○又於同年4 月3 日，再盜用柯昆泰之印章及上述2 紙保
    險單，至上址新光人壽公司高雄分公司，擅自以柯昆泰之代
    辦人，填寫內容如附件(二)之「保險單借款借據」2 紙，並偽
    簽柯昆泰署名各2 枚及盜蓋柯昆泰印章於其上，而偽造柯昆
    泰同意以該2 紙保險單各借款依次為10萬9,000 元及11萬
    1,000 元，並同意遵守借據背面之借款規約（內容如附件(二)
    ）之聲明事項等之文書，持以向新光人壽公司詐借10萬
    9,000 元及11萬1,000 元，使該公司承辦人員陷於錯誤，而
    將其中10萬682 元抵償先前借款未還之10萬元及利息外，於
    同年4 月7 日，將餘款11萬9,318 元撥付於柯昆泰上開郵局
    帳戶，足以生損害於柯昆泰及新光人壽公司。乙○○即於同
    年月8 日，以如前之偽造提款單方式，盜蓋柯昆泰之印章1
    枚於如附件(四)之提款單上11萬9,318 元，足以生損害於柯昆
    泰及該郵局。
二、案由柯昆泰訴請台灣高雄地方法院檢察署檢察官偵查起訴。
     理  由
一、被告乙○○於本院審理時經傳未據到庭，其於本院行準備程
    序時，雖不否認有上揭借款及提款之事實，惟矢口否認有偽
    造文書及詐欺之犯行，辯稱：借款之事柯昆泰知情，伊是經
    柯昆泰同意而為之，只因柯昆泰於88年間常對伊施暴，伊有
    向法院申請保護令，柯昆泰是公務員，怕出事，為反制伊，
    才提出本案告訴云云。
二、惟查：
  (一)前開事實，已據告訴人柯昆泰於檢察官偵查、原審及本院前
    審審理時指訴綦詳，並有新光人壽公司90年5 月4 日新壽
    秘書字第0042號函附之上述保險單借款借據影本四紙、郵政
    存簿儲金提款單影本2 紙及郵政儲金匯業局90年5 月4 日儲
    00000000-000號函附之柯昆泰帳戶存提款詳情表附卷可稽（
    見原審卷第24-26 、29、30、141 頁、）。被告就其以柯樞
    政、柯樞彥之保險單，向新光人壽公司借用4 筆款項，填寫
    「保險單借款借據」，並簽署柯昆泰姓名，及蓋用柯昆泰之
    印章等情，亦供承不諱。
  (二)被告於檢察官偵查中，雖供稱「第1 次借款，告訴人知道、
    第2 次2 張借款，告訴人不知道」等語（見偵查卷第19頁）
    。然其於本院前審又稱「第1 次借20萬元，兩天後告訴人就
    帶我去償還10萬元」（見本院上訴卷第26頁），核與前開新
    光人壽公司函所載「保單號VM02812-0 於88年2 月22日貸款
    新台幣10萬元整，於88年2 月26日還清」相符，並據告訴人
    證實。依被告所供，第1 次借款之20萬元，係借與友人薛惠
    美，以賺取利息（為薛惠美證述無訛）之情，被告之第1 次
    借款20萬元，果如告訴人事先知悉，即係同意賺取差額之利
    息，應無於貸款後2 日，即籌款償還其中之10萬元之理。被
    告所辯告訴人知悉第1 次之貸款，有違常情，應以告訴人之
    指訴為真實可採。
  (三)被告又指稱：前後2 次之借款，均係撥入告訴人之郵局帳戶
    ，帳戶設有密碼，告訴人如未告知密碼，伊無法將借款領出
    ，可見告訴人知情云云。惟告訴人之薪資，均由其服務機關
    匯入告訴人在郵局所設之帳戶，告訴人與被告離婚前，日常
    家用之菜錢，均由被告在告訴人之郵局帳戶領出，告訴人有
    將密碼告知被告等情，為告訴人所陳明。被告雖又指稱「每
    月菜錢，均由告訴人領取1 萬元給伊」云云。但就上述郵政
    儲金匯業局函所附之柯昆泰帳戶存提款詳情表所載，並無每
    月提款1 萬元之紀錄，反而有1 萬元以下之陸續提款，該存
    提款詳情表，係自88年1 月4 日起，是被告此部分辯述，尚
    非有據。
  (四)按夫妻於日常家務，互為代理人，固為民法所規定，但所謂
    家務，必係日常家庭生活必需之事務，如超出此範圍，不能
    謂為日常家務。被告以其夫柯昆泰為借款人，向新光人壽公
    司借款，私下出借與其友人，此項行為，其非日常家務，無
    可置疑。被告私下取用柯昆泰之印章，簽署柯昆泰之姓名，
    自屬無權製作之行為。被告以柯昆泰之代辦人名義製作借款
    借據，固非冒用他人名義，但其於借據上以柯昆泰為借款人
    ，同意以上述保險單借款，並遵守借款規約之聲明事項，並
    簽署柯昆泰之姓名及盜蓋柯昆泰之印章於借據上，即屬偽造
    柯昆泰之上述內容同意書（最高法院89年度台上字第4321號
    判決參照）。而其超出家務範圍，未經告訴人同意，盜用告
    訴人印章，製作提款單，亦屬偽造私文書無訛。
  (五)綜上所，本案事證已臻明確，被告所辯，顯係卸責之詞，
    殊無足採，其犯行洵堪認定。
三、查被告意圖為自己不法之所有，偽造柯昆泰之同意書行使，
    使新光人壽公司陷於錯誤，將借款撥付，足以生損害於柯昆
    泰及新光人壽公司，及偽造柯昆泰名義之提款單，向郵局提
    領款項，足以生損害於柯昆泰及上開郵局核其所為，係犯刑
    法第216 條、第210 條之行使偽造私文書罪及同法第339 條
    第1 項之詐欺取財罪。偽簽柯昆泰署押及盜蓋柯昆泰之印章
    ，為偽造私文書之部分行為，不另論罪。被告偽造私文書後
    ，持以行使，偽造之低度行為，為行使之高度行為所吸收，
    僅論以行使偽造私文書罪。被告先後多次行使偽造私文書及
    詐欺取財（每次借款偽造2 張同意書行使、詐取財物，應認
    為係單一行為），均時間緊接，各犯同一之罪名，顯係基於
    概括犯意反覆為之，均應依連續犯規定以一罪論。被告所犯
    連續行使偽造私文書罪與連續詐欺取財罪間，有方法結果之
    牽連關係，應從一重之行使偽造私文書罪處斷。公訴意旨認
    被告係偽造「保險單借款借據」，尚有未洽。檢察官雖未就
    被告偽造提款單並持以行使之犯行起訴，惟因此部分與起訴
    部分有牽連及連續犯之裁判上一罪關係，本院自得一併予以
    審理。又被告於原審及本院前審一再陳稱其患有憂鬱症曾住
    院治療，並提出診斷證明書為證，原審且曾函請財團法人長
    庚紀念醫院高雄分院鑑定被告行為時之精神狀況，經該院鑑
    定結論為：「根據黃女的病史及生活史來看，其情緒起伏波
    動很大，人際關係較不穩定，時有自我傷害或衝動性行為，
    且有邊緣性人格特質合併情緒障礙，黃女亦有長期鎮定安眠
    藥物濫用（如FM2）之 情形，除此之外黃女遭遇母親及大女
    兒的過世還有小女兒的失明為一連串創傷事件，………加重
    其情緒障礙，已符合創傷後壓力疾患，因此黃女具有『邊緣
    性人格特質合併有情緒障礙』、『鎮定安眠藥物濫用』、『
    創傷後壓力疾患』多重診斷，邊緣性人格障礙合併情緒障礙
    』該類病患容易出現有不穩定且緊張之人際關係，自我傷害
    的衝動行為、情緒不穩定，不合宜強烈的憤怒，並且缺乏控
    制力，一再自殺的姿態、威脅行為、明顯的認同障礙、長期
    空虛或厭倦及常有被遺棄感覺等特性，可能會出現暫時性與
    壓力源相關的妄想樣意念或嚴重解離性症狀，加上合併有創
    傷後壓力疾患，讓黃女在面對極大壓力源且缺乏穩固的支持
    系統及自我調適能力不佳下，使黃女易出現恍惚或解離狀態
    （亦即對意識、記憶、身分或對環境知覺的正常整合功能遭
    到破壞）。另外黃女有鎮定安眠藥物濫用之情形，而當時病
    歷記載亦有增加其用量，而該種藥品長期不當使用會使記憶
    及認知功能受損。綜合以上報告，黃女之記憶受損可能受到
    病情及藥物所影響，判斷其行為能力已達精神耗弱狀態。」
    有該院精神鑑定報告書在卷可考（見原審卷第71-77 頁），
    本院斟酌被告當時所受喪失親人創傷及藥物濫用情形，認上
    開鑑定應屬正確可信，爰依刑法第19條第2 項減輕其刑。
四、原審未予詳述，遽為被告無罪之判決，自有未洽；檢察官上
    訴指摘原判決諭知被告無罪為不當，非無理由，應由本院將
    原判決撤銷。審酌被告於夫妻關係存續中，未得其夫柯昆泰
    之同意，擅自借用款轉借予朋友使用，犯後飾詞卸責，惟念
    其上開精神障礙，及告訴人柯昆泰於偵審中屢次表示欲予宥
    恕，且被告已與告訴人離婚等一切情狀，爰予從寬科處有期
    徒刑3 月，並諭知易科罰金之折算標準。又被告前未曾受有
    期徒刑以上刑之宣告，經此偵審程序且同此案導致離婚之教
    訓，當知警惕，諒無再犯之虞，本院認所宣告之刑，以暫不
    執行為適當，為啟其自新，爰併予諭知緩刑2 年，如附件借
    據上偽造之「柯昆泰」之署押共6 枚，均應依刑法第219 條
    規定宣告沒收。
五、被告於本院審理期日，經合法傳喚，無正當理由不到庭，爰
    不待其陳述，逕行判決。
據上論斷，應依刑事訴訟法第371 條、第369 條第1 項前段、第
364 條、第299 條第1 項前段，刑法第56條、第216 條、第210
條、第339 條第1 項、第55條、第19條第2 項、第41條第1 項前
段、第219 條、第74條第1 款，罰金罰鍰提高標準條例第1 條前
段、第2 項，判決如主文。
本案經檢察官許明雲到庭執行職務。
中　　華　　民　　國　　94　　年　　11　　月　　29　　日
                  刑事第四庭    審判長法  官  蕭權閔
                                      法  官  林水城
                                      法  官  陳吉雄
以上正本證明與原本無異。
如不服本判決應於收受本判決後10日內向本院提出上訴書狀，其
未述上訴理由者，並得於提起上訴後10日內向本院補提理由書
狀（均須按他造當事人之人數附繕本)「 切勿逕送上級法院」。
中　　華　　民　　國　　94　　年　　12　　月　　1   　日
                                書   記　 官  梁美姿
附錄本判決論罪科刑法條：
中華民國刑法第216條
(行使偽造變造或登載不實之文書罪)
行使第210 條至第215 條之文書者，依偽造、變造文書或登載不
實事項或使登載不實事項之規定處斷。
中華民國刑法第210條
(偽造變造私文書罪)
偽造、變造私文書，足以生損害於公眾或他人者，處5 年以下有
期徒刑。
中華民國刑法第339條第1項
(普通詐欺罪)
意圖為自己或第三人不法之所有，以詐術使人將本人或第三人之
物交付者，處5 年以下有期徒刑、拘役或科或併科1000元以下罰
金。
                                                      Ｆ
